最高法院刑事判決　　　　　　九十六年度台上字第七五九五號
上　訴　人　台灣高等法院檢察署檢察官
被　　　告　辛○○
　　　　　　壬○○
　　　　　　甲○○
上 列一 人
選任辯護人　連銀山律師
被　　　告　乙○○
　　　　　　戊○○
上 列一 人
選任辯護人　邱秀珠律師
被　　　告　己○○
　　　　　　庚○○
　　　　　　丙○○
　　　　　　丁○○
上 列一 人
選任辯護人　林　凱律師
　　　　　　劉　楷律師
上列上訴人因被告等貪污案件，不服台灣高等法院中華民國九十
五年十一月二十二日第二審更審判決（九十五年度上更(二)字第三
０四號，起訴案號：台灣桃園地方法院檢察署八十五年度偵字第
一二六０七、一三六七八、一五００七號），提起上訴，本院判
決如下：
    主  文
原判決撤銷，發回台灣高等法院。
    理  由
本件原判決撤銷第一審關於被告辛○○、壬○○部分之無罪判決
，改判諭知該被告二人以共同行使從事業務之人，明知為不實之
事項，而登載於其業務上作成之文書，足以生損害於公眾罪，各
處有期徒刑伍月，併均諭知如易科罰金之折算標準；及就其二人
被訴牽連涉犯行賄、逃漏稅捐、登載不實之公文書等罪嫌部分，
以經審理結果，認不能證明犯罪，而不另為無罪之諭知。暨維持
第一審諭知被告甲○○、乙○○、戊○○、己○○、庚○○、丙
○○、丁○○均無罪部分之判決，駁回檢察官各該部分在第二審
之上訴。固非無見。
惟按：(一)、所謂具結，係指依法有具結義務之人，履行其具結之
義務而言，若在法律上不得令其具結之人，而誤命其具結者，僅
不發生具結之效力而已，並非其所為之證言即不具證據能力。又
民國九十二年二月六日修正公布（九十二年九月一日施行）之刑
事訴訟法施行前，已繫屬於各級法院之案件，其後之訴訟程序，
應依修正刑事訴訟法終結之，但修正刑事訴訟法施行前已依法定
程序進行之訴訟程序，其效力不受影響，刑事訴訟法施行法第七
條之三定有明文。經查本件檢察官於八十五年十月二十九日傳訊
被告壬○○後，使其轉換為證人之身分，並命具結後，證稱：甲
○○、乙○○、戊○○、己○○、庚○○、丙○○、丁○○等人
均有收受賄款等語，雖檢察官未依現行刑事訴訟法第一百八十六
條第二項之規定，告知其因有刑事訴訟法第一百八十一條所列恐
因陳述致自己受刑事追訴或處罰之情形，而得拒絕證言（見偵字
第一二六０七號偵查卷第二一０頁背面、第二一一頁），然此項
告知義務係九十二年二月六日修正公布之刑事訴訟法所增訂，依
前引刑事訴訟法施行法之規定，檢察官已進行之訊問程序，其效
力自不受影響。又被告壬○○以證人之地位而為陳述，縱不得命
具結，而經檢察官誤命具結，揆諸首揭說明，其證言亦非因之即
不具證據能力。乃原判決竟以檢察官未依當時所無之規定，告知
壬○○得拒絕證言，又誤命具結，即以壬○○上開證言，係違背
法定程序所取得之證詞等由，因認不得作為被告甲○○等人不利
之證據云云（見原判決第十九頁第十六行至第二十頁第五行），
顯難謂為適法。(二)、判決所記載之理由必須與卷內之證據相適合
，否則即屬證據上理由之矛盾。經查檢察官搜索被告辛○○負責
之添興有限公司（下稱添興公司），扣得請款明細表多張，其中
第一張記載：「稅金00000-00000=36714，拆盤457、倉租1081、
檢疫500 、規費700、報關3000，合計42452」等文字（見同上偵
查卷第一０九頁），據壬○○、辛○○、蔡芬蘭於法務部調查局
北部地區機動工作組（下稱北機組）調查時，證稱：該表所載，
意指該筆進口活海產如核實申報，依規定應繳關稅款新台幣（下
同）52101 元（因漏報致實際僅繳5940元），減去貨主分取之三
分之一漏報關稅款15387 元，餘款係關員分取之三分之一及壬○
○分取之三分之一，再加上實繳稅款5940元，三者總額即為3671
4 元，其餘各明細表所載內容意義均相同等語（見同上偵查卷第
六十三頁、第七十八頁背面、第一０五頁）。是依壬○○等三人
之陳述計算結果，倘添興公司據實申報，其應繳納之關稅為5210
1元，減去不實申報而繳交之關稅5940 元，其差額（即漏稅款）
係46161元，而46161元之三分之一為15387元由添興公司取得，
則52101元減15387 元之餘額36714元，即係壬○○與關員共應分
得之三分之二漏稅款加上實際繳納之稅款5940元之總額；再加上
該請款明細表所列其餘拆盤等費用，合計42452 元，即為該次報
關進口，應由添興公司付與壬○○之費用。且以此方式計算其餘
各張請款明細表，亦可得相同之結果。乃原法院前審判決以：「
……在『稅金』欄減去之數額部分（即前述所謂貨主分取三分之
一漏報關稅差額），經計算結果，均非『稅金』之三分之一，且
該數額多與『稅金』三分之一相距甚遠，例如：稅金00000-0000
= 76976；00000-000 =15028；00000- 0000=67252；00000-0000
= 61042；000000-0000 =92367 」云云（見更一審判決第二十五
頁），應屬誤解各該明細表計算方式及各項數據之真意，業據本
院前次發回意旨指明。詎原判決仍未加以糾正釐清，猶援用該院
上開更一審判決之理由，遽為：「被告壬○○、辛○○及證人蔡
芬蘭上開針對扣案之報關請款明細內容所供、所證不利驗貨關員
被告等人之供述並非事實」之論斷（見原判決第三十頁末行至第
三十一頁第十一行），致其瑕疵依然存在，仍屬無可維持。(三)、
證人之陳述前後不符，或因記憶淡忘、或因事後迴護被告、或因
其他事由所致，究竟何者可以採信，法院應本其自由心證斟酌何
者與事實相符，以為取捨，非謂一有不符或矛盾，即應認其全部
證言均為不可採信。經查被告壬○○以證人身分所為不利於其他
被告之陳述，前後雖非始終一致，然查：(1)共同被告辛○○於北
機組詢問時供承：伊經營之添興公司自八十年間成立，即以進口
紅蟳為主要業務，八十四年以後因委託壬○○辦理報關手續，才
開始進口少量鱔魚，用以掩護紅蟳的進口，進口鱔魚之數量微不
足道，因依照海關稅則規定，進口紅蟳每公斤須繳關稅六十八元
，進口鱔魚每公斤關稅則僅須繳十二元，故壬○○提議偽報進口
鱔魚（實際是進口紅蟳），藉以逃漏關稅；因與壬○○事先有所
協議，以前述高價低報手法所少繳之關稅，將之分成三等份，三
分之一伊自行留用，另三分之二由壬○○收取，再由壬○○親將
三分之一的好處，交給驗貨關員，所以不會遭到海關刁難及查獲
等情不諱（見同上偵查卷第七十五頁反面至第七十六頁）。(2)證
人即添興公司及沅大有限公司（下稱沅大公司）之會計蔡芬蘭於
北機組詢問時證稱：「約在八十四年底或八十五年初，壬○○曾
找辛○○洽談，謂紅蟳之進口關稅太高，他有關係，可透過驗貨
關員的幫忙，在海關關員驗貨時將進口之紅蟳按鱔魚驗放，如此
可以使公司節省鉅額的關稅，但公司必須給他和海關驗貨員酬勞
，辛○○認為壬○○的說法確實能降低公司成本，即同意壬○○
馬上進行。自八十五年初迄今，添興、沅大公司進口的紅蟳大部
分確實是按鱔魚的稅率交稅，而公司也如約給付壬○○酬勞，並
將應給驗貨員的酬勞透過壬○○轉交予驗貨關員。上述情形，我
哥哥辛○○及壬○○均曾告訴我。」「將應繳紅蟳關稅數額減去
實繳鱔魚關稅之差額後，將該差額分成三份，添興、沅大公司取
其中一份，壬○○及海關驗貨員平分剩餘的二份，在每次報關時
，壬○○均會將應分給驗貨關員的酬勞先行墊付，再於次日併同
報關所需的費用用紙條記載交給我請款，而我是在每週一，把壬
○○申請的款項交給壬○○」等語甚詳（見同上偵查卷第一０三
頁反面至第一０四頁）；此外又有扣案之帳冊、請款明細表、進
口報單等資料在卷可稽，是壬○○所供：曾以前揭比例之漏稅金
額，向財政部台北關稅局驗貨關員即被告甲○○、乙○○、戊○
○、己○○、庚○○、丙○○、丁○○等人行賄，俾得以虛報之
進口報單蒙混通關，而逃漏關稅等語，是否全然不可採信？顯然
仍有研求之餘地。原審未就各該證據資料參互斟酌、詳加勾稽，
悉予摒棄不採，非無可議。(四)、稅捐稽徵法所稱之稅捐，係指一
切法定之國、省（市）及縣（市）稅捐而言，但不包括關稅及礦
稅在內，該法第二條規定甚明。又被告等行為時（即九十年十月
三十一日修正公布前）關稅法第五十六條規定：進口貨物如有私
運或其他違法漏稅情事，依海關緝私條例及其他有關法律之規定
處理；現行關稅法第九十四條亦有相同之規定。是納稅義務人以
詐術或其他不正當方法逃漏關稅者，雖不得依稅捐稽徵法處罰；
然若納稅義務人係以詐術逃漏關稅而得財產上不法之利益，仍非
不得依其他法律課以刑責。原判決對於被告辛○○、壬○○以行
使登載不實之進口報單逃漏關稅部分，認其不成立稅捐稽徵法之
逃漏稅捐罪，固無不合，然就其二人以詐術逃漏關稅而得利，是
否觸犯其他罪名，全未置論，於法併有未合。以上或係檢察官上
訴意旨所指摘，或係本院得依職權調查之事項，應認原判決仍有
撤銷發回之原因。
據上論結，應依刑事訴訟法第三百九十七條、第四百零一條，判
決如主文。
中　　華　　民　　國　九十六　年　 十二 　月　二十八　日
                      最高法院刑事第五庭
                          審判長法官  林　增　福
                                法官  邵　燕　玲
                                法官  張　清　埤
                                法官  陳　世　雄
                                法官  蔡　國　在
      本件正本證明與原本無異
                                      書  記  官
中　　華　　民　　國　九十七　年　　一　　月　　三　　日
                                                      Ｅ
